臺灣高等法院民事判決　　　　　　　94年度重上更(一)字第31號
上　訴　人　甲○○
訴訟代理人　劉棕欣　律師
被　上訴人　宏昭建設股份有限公司
法定代理人　陳洲松
被　上訴人　乙○○
共　　　同
訴訟代理人　林玫卿　律師
　　　　　　陳韻如　律師
上列當事人間交付房屋事件，上訴人對於中華民國92年1 月23日
臺灣板橋地方法院91年度重訴字第604 號第一審判決提起上訴，
經最高法院發回更審，本院於94年10月18日言詞辯論終結，判決
如下：
    主  文
原判決廢棄。
被上訴人應將附表所示編號1至14及16至27房屋貳拾陸間及附圖
所示粉紅色部分機械式停車位壹拾肆個交付上訴人。
被上訴人應於上訴人給付新台幣壹佰捌拾貳萬貳仟貳佰玖拾元之
同時，將附表所示編號15房屋交付上訴人。
第一、二審訴訟費用由被上訴人負擔。
本判決第二、三項於上訴人以新台幣伍佰壹拾柒萬柒仟元為被上
訴人供擔保後，得假執行。
    事實及理由
一、上訴人起訴主張：上訴人於民國85年10月24日與被上訴人簽
    訂合作興建房屋契約書（下稱系爭合建契約），約定由上訴
    人及其他地主共同提供所有坐落台北縣蘆洲市○○段509、5
    10、516、517、518地號土地5筆（下稱系爭土地），由被上
    訴人出資興建房屋。現房屋興建工程已全部竣工，依兩造協
    議內容，上訴人應分得如附表所示房屋27間（被上訴人已依
    上訴人之指示辦理登記予訴外人李練興等人名義）及附圖所
    示粉紅色部分機械式停車位14個（下稱系爭房屋及停車位）
    。詎被上訴人迄未履行交付系爭房屋及停車位之義務等情，
    爰依系爭合建契約之法律關係，求為命被上訴人應將系爭房
    屋及停車位交付予上訴人之判決（原審判命被上訴人應交付
    之，惟附加於上訴人返還保證金新台幣（下同）1, 250萬元
    之同時履行條件。被上訴人未聲明不服，上訴人則對原判決
    全部聲明不服，提起上訴）。並上訴聲明：(一)原判決廢棄。
    (二)被上訴人應將系爭房屋及停車位交付予上訴人。(三)願供擔
    保請准宣告假執行。
二、被上訴人則以：依系爭合建契約之約定，上訴人應於交屋同
    時退還被上訴人於訂約時交付予上訴人之保證金1,250萬元
    及補貼多分得坪數之差額182萬2,290元（上訴人多分得13.1
    1坪，每坪以13萬9,000元計算），被上訴人早依系爭合建契
    約之約定將房屋興建完成，並通知上訴人前來交屋，上訴人
    應同時退還所收保證金及繳交房屋坪數差額補貼金182萬2,2
    90元，惟上訴人均置不理，率爾提起本件訴訟，被上訴人依
    民法第264條第1項規定，主張在上訴人返還該保證金及補貼
    坪數差額前，拒絕交付系爭房屋及停車位；又上訴人之財產
    於訂約後顯形減少，有難為退還所收保證金之對待給付之虞
    ，被上訴人另主張民法第265條之不安抗辯權， 拒絕交付系
    爭房屋及停車位等語，資為抗辯。並答辯聲明：上訴駁回。
三、上訴人主張兩造於85年10月24日簽訂系爭合建契約，約定由
    伊及其他地主共同提供系爭土地，由被上訴人出資興建房屋
    ，並約定於訂約日被上訴人交付保證金1,250萬元予伊收受
    ，現房屋興建工程已全部竣工，依兩造協議內容，伊應分得
    系爭房屋及停車位等情，業據提出系爭合作興建房屋契約書
    暨附件及建物所有權狀為證（原審卷9-54頁），且為被上訴
    人所不爭執，自堪信為真實。
四、上訴人另主張兩造基於系爭合建契約所生相互間之對待給付
    ，為伊移轉系爭土地所有權半數予被上訴人，被上訴人則於
    系爭房屋及停車位完工後，將系爭房屋及停車位交付予伊，
    伊於移轉系爭土地所有權半數予被上訴人後，即已履行對待
    給付義務，被上訴人於系爭房屋及停車位完工後，應有給付
    義務；又被上訴人於交付系爭房屋及停車位予伊後，固得請
    求伊返還前所交付予伊之保證金，然被上訴人交付系爭房屋
    及停車位予伊之義務，與伊返還保證金予被上訴人之義務間
    無對價關係，被上訴人不得主張同時履行抗辯權及不安抗辯
    權等語，雖為被上訴人所否認，並以前開情詞置辯。惟按因
    契約互負債務者，於他方當事人未為對待給付前，得拒絕自
    己之給付。但自己有先為給付之義務者，不在此限，民法第
    264條第1項定有明文；次按所謂同時履行抗辯，乃基於雙務
    契約而發生，倘雙方之債務雖因同一雙務契約而發生，縱令
    事實上有密切之關係，或雙方之債務雖因同一之雙務契約而
    發生，然其一方之給付，與他方之給付，並非立於互相對待
    給付之關係者，均不能發生同時履行之抗辯（最高法院59年
    台上字第850號判例參照）。 查依系爭合建契約之約定，係
    上訴人及其他地主提供所有土地，由被上訴人提供設計、規
    劃、建築等施工興建房屋，再由兩造依約定比例登記為原始
    起造人以分別取得所有權，核其性質係屬承攬與互易之混合
    契約，兩造因系爭合建契約而互負之主給付義務，一為被上
    訴人將上訴人分得之房屋興建完成、交付上訴人，一為上訴
    人將被上訴人所分得房屋之基地所有權移轉登記予被上訴人
    ，二者間具有對價關係。上訴人已依約將系爭土地所有權半
    數移轉所有權予被上訴人，為兩造所不爭執，則被上訴人即
    應於系爭房屋及停車位建築完成時，移轉所有權予上訴人（
    被上訴人已依上訴人之指示辦理登記予訴外人李練興等人名
    義）及交付。另依系爭合建契約第22條約定：「保證金付款
    辦法及退還辦法填明於後（如附件貳）」，其附件貳之一付
    款辦法約定：「訂約日：乙方（指被上訴人）於簽約時一次
    付清，保證金明細表如後（附表三，保證金領取明細表中載
    上訴人領款1,250萬元）」（原審卷26頁）、 貳之二退還辦
    法約定：「交屋：甲方（指上訴人及其他地主）應退還保證
    金2,500萬元」（原審卷23、14頁）， 此等文義係約定被上
    訴人於訂約時將保證金一次交付上訴人，上訴人則於被上訴
    人交屋時，將保證金退還被上訴人，此乃兩造就保證金之交
    付方法及退還時期之約定，依上開約定，被上訴人於將合建
    之房屋興建完成並交付予上訴人之後，固得請求上訴人退還
    前所交付予上訴人之保證金，惟上開約定並未載明被上訴人
    交付房屋予上訴人之義務，與上訴人退還保證金予被上訴人
    之義務間具有對價關係而應同時履行，自不得恣意解釋為二
    者間具有對價關係，應同時履行。另參以本次最高法院所為
    廢棄本院前審判決之理由，亦係肯認被上訴人交付房屋予上
    訴人之義務，與上訴人退還保證金予被上訴人之義務間並無
    對價關係，依民事訴訟法第478條第4項規定，本院應以最高
    法院本次所為廢棄理由之法律上判斷為判決基礎，是被上訴
    人自不得主張上訴人應退還保證金之同時履行抗辯權。被上
    訴人雖又抗辯上訴人之財產於訂約後顯形減少，有難為退還
    保證金之對待給付之虞， 另主張民法第265條之不安抗辯權
    ，拒絕交付系爭房屋及停車位云云，惟因被上訴人交付系爭
    房屋及停車位予上訴人之義務，與上訴人退還保證金予被上
    訴人之義務間並無對價關係，且上訴人早已依系爭合建契約
    履行其應為之對待給付即交付土地予被上訴人，並無難為其
    對待給付之虞， 是被上訴人主張民法第265條之不安抗辯權
    ，亦屬無據。
五、次查依系爭合建契約第6條約定：「 本契約甲乙雙方按附圖
    所示之擬建房屋面積為準，由甲方取得百分之五十，．．，
    若雙方分取之房屋戶數未能整數時，期間之差額，得經雙方
    之同意，由取得之一方按出售價格以現金補償對方」（原審
    卷10頁），可見兩造就各人應取得之房屋及坪數均已有約定
    ，且恐將來分取之房屋戶數未能整數，而約定有補償條款，
    上訴人就此項房屋差坪之補償義務與被上訴人交付系爭房屋
    之占有間存有對價關係。被上訴人抗辯上訴人多分得房屋13
    .11 坪，每坪以13萬9,000元計算，上訴人應補償伊182萬2,
    290元之事實，為上訴人所不爭執（本院卷154頁），被上訴
    人自得就上訴人應負此項房屋差坪之補償義務，與其應交付
    系爭房屋予上訴人之義務行使同時履行抗辯權。惟因被上訴
    人所負交付系爭房屋予上訴人之義務係屬可分，且衡諸上訴
    人多分得房屋之坪數僅13.11坪， 被上訴人若以此而拒絕交
    付系爭房屋27間及停車位14個予上訴人，顯不合理，應認被
    上訴人僅得以系爭房屋中坪數與 13.11坪相近者行使其同時
    履行抗辯權始屬合理，即被上訴人僅能以交付系爭房屋中坪
    數最少者附表所示編號15， 面積54.74平方公尺之房屋部分
    （約16坪多，原審卷42頁）行使其同時履行抗辯權，被上訴
    人就交付其餘系爭房屋及停車位部分行使其同時履行抗辯權
    ，尚屬無據。
六、綜上所述，上訴人依系爭合建契約之約定，請求被上訴人應
    交付系爭房屋及停車位，應屬有據，惟被上訴人援上開同時
    履行抗辯對抗上訴人請求交付附表所示編號15房屋部分，亦
    屬有據， 則上訴人請求被上訴人應交付附表所示編號1至14
    及16至27房屋系爭房屋及停車位，及被上訴人應於上訴人給
    付182萬2,290元之同時，將附表所示編號15房屋交付上訴人
    ，自屬應予准許。至被上訴人援上訴人應同時履行返還保證
    金1,250萬元之抗辯對抗上訴人，為無理由。 原審判命被上
    訴人應交付系爭房屋及停車位，並附上訴人應同時履行返還
    保證金1,250萬元予被上訴人之條件， 自有未洽，上訴論旨
    指摘原判決不當，求予廢棄改判，為有理由，爰由本院予以
    廢棄改判如主文第2、3項所示。又上訴人陳明願供擔保請准
    宣告假執行，經核無不合，爰酌定相當擔保金額准許之。
七、兩造其餘之攻擊或防禦方法及未經援用之證據，經本院斟酌
    後，認為均不足以影響本判決之結果，自無逐一詳予論駁之
    必要，併此敘明。
八、據上論結，本件上訴為有理由，依民事訴訟法第450條、第7
    8條、第85條第1項前段、第463條、第390條第2項， 判決如
    主文。
中　　華　　民　　國　　94　　年　　11　　月　　1 　　日
                  民事第十四庭審判長法  官　劉靜嫻
                                    法  官　陳昆煇
                                    法  官　陳駿璧
正本係照原本作成。
如不服本判決，應於收受送達後20日內向本院提出上訴書狀，其
未表明上訴理由者，應於提出上訴後20日內向本院補提理由書狀
（均須按他造當事人之人數附繕本）上訴時應提出委任律師或具
有律師資格之人之委任狀；委任有律師資格者，另應附具律師資
格證書及釋明委任人與受任人有 民事訴訟法第466條之1第1項但
書或第2項（詳附註）所定關係之釋明文書影本。
中　　華　　民　　國　　94　　年　　11　　月　　2 　　日
　　　　　　　　　　　　　　　　　　書記官　黃  愛
附註：
民事訴訟法第466條之1（第1項、第2項）：
對於第二審判決上訴，上訴人應委任律師為訴訟代理人。但上訴
人或其他法定代理人具有律師資格者，不在此限。
上訴人之配偶、三親等內之血親、二親等內之姻親，或上訴人為
法人、中央或地方機關時，其所屬專任人員具有律師資格並經法
院認為適當者，亦得為第三審訴訟代理人。
